【裁判字號】    90,台上,7184
【裁判日期】    901123
【裁判案由】    常業詐欺
【裁判全文】
最高法院刑事判決                                九十年度台上字第七一八四號
    上  訴  人  王曼卉
    代  理  人  陳德文律師
    被      告  甲○○
                丙○○
                乙○○
右上訴人因自訴被告等常業詐欺案件，不服台灣高等法院中華民國八十八年八月二十
四日第二審判決（八十八年度上訴字第九八二號，自訴案號：台灣士林地方法院八十
六年度自字第二二三號），提起上訴，本院判決如左：
    主  文
上訴駁回。
    理  由
一本件上訴人王曼卉雖係以刑法第三百三十九條第一項詐欺取財之罪名，對被告甲○
○、丙○○、乙○○等三人提起自訴，但其於第二審審理中，已就罪名有所爭執，主
張被告等所犯係同法第三百四十條常業詐欺罪，則本件關於上訴意旨對於罪名仍為相
同之爭執部分，即非屬刑事訴訟法第三百七十六條所列各罪之案件，不受不得上訴於
第三審法院之限制，合先敘明。
二按刑事訴訟法第三百七十七條規定：上訴於第三審法院，非以判決違背法令為理由
，不得為之。是提起第三審上訴，應以原判決違背法令為理由，係屬法定要件，且必
須依據卷內資料為具體之指摘，並足據以辨認原判決已具備違背法令之形式，始屬相
當。本件原判決撤銷第一審關於被告甲○○部分之科刑判決，改判論該被告以連續意
圖為自己不法之所有，以詐術使人將本人之物交付罪，處有期徒刑柒月。又以不能證
明被告丙○○、乙○○犯罪，因而撤銷第一審關於被告丙○○部分之科刑判決，改判
諭知該被告無罪；及維持第一審諭知被告乙○○無罪之判決，駁回上訴人該部分之第
二審上訴。業已敘明其所憑之證據及認定之理由。對於上訴人於原審主張本件應屬常
業詐欺案件一節，認非可取，亦已依據調查之結果，說明「被告甲○○於互助會進行
中，因週轉不靈，起意冒標二人頭會員合計三會之互助會，嗣後尚繳付多期會款，始
停標倒會，顯非以詐欺為業」等旨，而予以指駁。經核原判決從形式上觀察，尚無認
定事實不憑證據或採證違背法則之情形存在。上訴意旨略稱：依原判決理由壹、二(二)
所載「次查被告甲○○自承：因所召集之其他民間互助會遭會員倒會，為求週轉，而
思以會養會方式召募上開互助會，而召集該互助會前六年即無工作。另其除陽信商業
銀行之帳戶外，別無在他處開戶。又上開互助會之會員並不知林淑萍及李某奇之三會
實際上為其承受等語，參以卷附陽信商業銀行函附之被告甲○○於該行大屯分行支票
存款第一七六一號存款往來明細表所載，被告甲○○於（民國）八十四年一月間至其
召募右述互助會之同年三月十日，其存款多未逾十萬元（新台幣，下同），甚且未逾
五千元，……顯見其當時經濟狀況甚為不穩及困窘，實難每月均繳納含其本身及二個
人頭會員之三會（共計四會）約十二萬元之會款。被告甲○○明知無資力繳納會款，
仍以林淑萍及李某奇為人頭會員，且復以上開人頭之名義標取會款，其顯有詐欺之犯
意至明」等旨觀之，被告甲○○應成立常業詐欺罪名甚明，原判決論以普通之詐欺取
財，顯有未合；又被告丙○○、乙○○知情參與，為常業詐欺罪之共犯等語。惟按刑
法上所謂常業犯，係指反覆以同種類行為為目的之社會活動之職業性犯罪而言。經查
，上訴意旨所引之原判決理由壹、二(二)部分，係就被告甲○○主觀上有意圖為自己不
法所有之詐欺犯意，而為之論述，其內容顯與被告等是否以詐欺為職業性之犯罪，而
應否論以常業罪名無涉。上訴意旨並未針對原判決有關本件非屬常業詐欺罪名所持之
論據（見原判決理由壹、四），具體指摘其究竟如何違背法令，徒憑己見，漫事爭執
原判決適用法則不當，難謂已符合首揭法定上訴第三審之要件，其此部分之上訴違背
法律上之程式，應予駁回。其餘上訴意旨，另指摘原判決未論被告丙○○、乙○○以
詐欺取財罪之共犯為不當部分，依刑事訴訟法第三百七十六條第四款之規定，係屬不
得上訴於第三審法院之案件，應併予駁回。
據上論結，應依刑事訴訟法第三百九十五條前段，判決如主文。
中      華      民      國     九十     年     十一     月    二十三    日
                              最高法院刑事第十一庭
                                  審判長法官  林  增  福
                                        法官  邵  燕  玲
                                        法官  吳  昆  仁
                                        法官  陳  世  雄
                                        法官  惠  光  霞
      右正本證明與原本無異
                                              書  記  官
中      華      民      國     九十     年      十一    月    二十八    日


司法院資訊處製作；財團法人民間司法改革基金會備份。
